臺灣高等法院民事判決　　　　　　　　　　　　　　九十一年度重上字第五一二號
　　上　訴　人　甲○○
　　訴訟代理人　鍾志宏律師
　　　　　　　　葉大殷律師
　　右　一　人
　　複　代理人　江如蓉律師
　　被　上訴人　乙○○
　　訴訟代理人　黃秀珠律師
右當事人間返還價金事件，上訴人對於中華民國九十一年十月二十一日臺灣臺北地方
法院九十一年度重訴字第二一二八號第一審判決提起上訴，經本院於九十三年六月十
五日辯論終結，判決如下：
    主      文
上訴駁回。
第二審訴訟費用由上訴人負擔。
    事      實
甲、上訴人方面：
壹、聲明：
一、原判決廢棄。
二、被上訴人在第一審之訴及假執行之聲請均駁回。
貳、陳述：除與原判決記載相同部分，予以引用外，並補稱略以：
一、系爭房屋經台北市結構工程工業技師公會鑑定結果認為最大傾斜值為向東約一三
    ○分之一，但該公會同時表示因無系爭房屋完工時之傾斜測量數據可資比對，因
    此無法確定現有傾斜值中施工誤差所占之比例，其中同一立面二端之傾斜值亦有
    不同現象，研判係牆面裝修材料施工誤差所致等情，應可認定系爭房屋之傾斜可
    能僅為施工誤差，並非瑕疵。
二、依「台北市建築物工程施工損害鄰房鑑定手冊」所載，就損鄰事件認建物因施工
    而導致傾斜時，其傾斜程度小於二○○分之一時，係未達傾斜補償認定之賠償標
    準。系爭房屋之傾斜依損鄰事件之賠償標準尚未達補償之必要，依其傾斜程度若
    有減少價值，其程度亦無關重要。又上開手冊即在判斷建物因隔鄰地施工造成建
    物傾斜之賠償標準，亦足為判斷系爭房屋之傾斜是否達解除契約之標準。
三、依兩造所訂立之不動產買賣契約書第十條擔保責任第五款約定：「乙方（即上訴
    人）保證本買賣標的物於交屋前無存在物之瑕疵（例：傾斜、龜裂等影響結構安
    全或滲漏水、海砂屋、輻射屋˙˙˙等瑕疵）。如有上述情事，除本契約另有約
    定，乙方應負瑕疵擔保責任」，足見上訴人對於系爭標的物所負瑕疵擔保責任限
    於傾斜、龜裂等影響結構安全或滲漏水、海砂屋、輻射屋。本件依鑑定結果並無
    明顯可見之結構性裂損現象，被上訴人自不得主張上訴人應負瑕疵擔保責任。
四、系爭房屋經台北市結構工程工業技師公會鑑定結果認為並不影響使用安全，且系
    爭房屋興建完成至今已約二二年，長期壓密沈陷已趨穩定。又依據「台北市建築
    物工程施工損害鄰房鑑定手冊」，系爭房屋傾斜，依損鄰事件之非工程賠償標準
    ，上訴人亦僅須賠償新台幣（下同）一萬六千三百三十元，足見系爭房屋之些許
    傾斜，並無關重要，不得視為瑕疵。
五、被上訴人因本件買賣糾紛，提起刑事訴訟，自訴上訴人詐欺，業經原審判決諭知
    上訴人無罪確定，足證上訴人事前並不知悉系爭房屋有傾斜情事。
乙、被上訴人方面：
壹、聲明：如主文所示。
貳、陳述：除與原判決記載相同部分，予以引用外，並補稱略以：
一、系爭房屋存有傾斜之瑕疵，該瑕疵已影響系爭房屋之市場價值，且所存在立即或
    潛在之危險，在居住安全上堪虞，亦有減少其通常效用，出賣人即上訴人應負物
    之瑕疵擔保責任。
二、依台北市結構工程工業技師公會之鑑定報告，認為系爭房屋最大傾斜率為一三○
    分之一，超過房屋傾斜率正常值範圍之二○○分之一，其對耐震能力之影響程度
    達百分之八，亦超過房屋傾斜率正常值範圍對耐震能力之影響程度之百分之五；
    系爭房屋如再遭地震搖晃，則因系爭房屋下方所坐落之土層大部分屬於軟弱土層
    ，地震對已產生傾斜之建築物其沈陷量較大側，因壓力較大，故有致傾斜些許加
    劇之可能。足見房屋傾斜係無法補正之瑕疵，且因台北市內建築十分緊密，防火
    巷甚窄，一旦發生地震，更容易撞及相鄰建物甚或倒塌，系爭房屋之瑕疵應屬重
    大。
三、前述鑑定報告並不排除系爭房屋附近若有其他工程施工產生振動、重載車輛經過
    附近道路或地下水位高度變動等情形，均會影響沈陷量，導致房屋傾斜加劇。而
    距系爭房屋五十公尺處，已有建商施工建造房屋，系爭房屋既有傾斜之瑕疵，則
    上開施工必定加劇系爭房屋之傾斜，瑕疵難認無關重要。
四、「台北市建築物工程施工損害鄰房鑑定手冊」主要用來鑑定房屋因鄰地施工造成
    鄰房地基鬆動、沉陷及房屋傾斜等現象時估算補償費用時之賠償計算標準，性質
    上屬於侵權行為損害賠償，而非屬交易行為。本件係買賣房屋之交易行為，上訴
    人援引上開手冊之賠償標準認系爭房屋價值減少程度無關重要，應不足取。又依
    上開手冊關於標的物傾斜之補償費用估算工程性補償所述：房屋傾斜超過二○○
    分之一，而無安全顧慮者，應估列修復及補強費用，以補強因傾斜所引起之基礎
    或結構之強度損失等情，上訴人計算損害賠償，捨此工程補償修復費用未提，顯
    有不當。另依標的物補償費用估算非工程性補償內容，房屋傾斜超過二○○分之
    一且在五○分之一以內者，除修補費用外，須另依其使用不便之程度，額外給予
    重建工程造價百分之六十以內之價值補償，此部分亦就侵權行為造成不便之程度
    估價補償，對於交易行為之價值減損並未規定，上訴人主張補償金額為一萬六千
    三百三十元，殊不足取。
    理      由
一、本件被上訴人起訴主張：伊於民國（下同）九十一年三月十六日向上訴人購買坐
    落台北市○○區○○段一小段六二三地號，面積一五○平方公尺土地所有權應有
    部分五分之一，及其地上建物即門牌號碼台北市○○○路一五五巷一０三號五樓
    房屋所有權全部（下稱系爭房地），已付清買賣總價金一千一百五十萬元，並辦
    畢所有權移轉登記及交屋完畢；上訴人在兩造間所訂立之不動產買賣契約書之附
    件「標的物現況說明書」中就「標的物是否有龜裂傾斜情形」欄勾選為「否」；
    惟伊於交屋後發現系爭房屋竟有「正面及側面之傾斜量分別為十二點七公分（偏
    東）、二點二公分（偏南），傾斜率分別為一一五點三及六六五點五」傾斜之情
    事；系爭房屋既存有傾斜之瑕疵，該瑕疵必影響系爭房屋之市價，且因房屋傾斜
    所存在立即或潛在之危險，在居住安全上堪虞，亦有減少其通常效用之瑕疵，上
    訴人應負物之瑕疵擔保責任；伊於受領時不知系爭房屋有傾斜之瑕疵，於受領後
    發現，自得請求上訴人負物之瑕疵擔保責任，伊業於九十一年八月十六日向上訴
    人表示解除買賣契約之意思表示，上訴人自應返還買賣價金與伊等情，求為命上
    訴人給付一千一百五十萬元，及自九十一年四月十五日起至清償日止，按年息百
    分之五計算利息之判決（原審判決上訴人應於被上訴人將系爭房地移轉登記並交
    還之同時，給付被上訴人上開本息）。
    上訴人則以：系爭房地係成屋買賣，依一般民間買賣慣例係以現況交屋，即兩造
    間所訂立之買賣契約書亦明定兩造同意依現況交屋，系爭房屋之修繕由被上訴人
    自行負擔；被上訴人於受領系爭房地時，亦認系爭房地並無瑕疵，而同意以現況
    受領，其於無異議受領後，突以系爭房地有瑕疵為由，主張解除兩造間之買賣契
    約，顯非合法；又依民法第三百七十三條規定，系爭房地交付後之危險，應由買
    受人即被上訴人負擔，系爭房屋如因地殼自然變動，而未能保持與地平線呈垂直
    狀態，亦屬自然現象之結果，其情形無關重要，不得視為瑕疵云云，資為抗辯。
二、經查被上訴人主張被上訴人向上訴人購買系爭房地，已付清全部買賣價金一千一
    百五十萬元並辦畢所有權移轉登記及交屋完畢，惟被上訴人於交屋後，發現系爭
    房屋存有傾斜之瑕疵，乃向上訴人表示解除系爭房地之買賣契約之事實，業據其
    提出不動產買賣契約書、收款記錄表、房屋傾斜率測量勘驗證明及解除契約之信
    函為證（見原審卷一○至四九頁），且為上訴人所不爭執，自堪信為真實。
三、次查有關系爭房屋之房屋傾斜結構安全疑義，曾經台北市結構工程工業技師公會
    鑑定結果認為該會「於九十三年二月四日至現場施作傾斜及水平測量結果，研判
    標的建物現有之合理傾斜值約為：向東傾斜約一三○分之一，向南傾斜約一六四
    分之一」；其鑑定結論略為：「一、鑑定標的物現有最大傾斜率約為一三○分之
    一，略為超過房屋之傾斜率正常值範圍（約為二○○分之一），若近年鄰近地段
    無施工情形，則對居住使用安全影響不大。˙˙˙三、地震作用為短期現象，研
    判應非造成鑑定標的物傾斜之主要原因。惟鑑定標的物下方所坐落之土層大部分
    屬於軟弱土層，地震對已產生傾斜之建築物其沉陷量較大側，因壓力較大，故有
    致傾斜些微加劇之可能。鑑定標的物現有最大傾斜率約為一三○分之一，對耐震
    能力之影響程度估計約為百分之八。略為超過房屋之傾斜率正常值範圍（約為二
    ○○分之一，耐震之影響程度約為百分之五）。四、鑑定標的物興建完成使用至
    今已約二二年，長期壓密沉陷應已趨穩定。惟若基地附近有其他工程施工產生振
    動、重載車輛經過附近道路、或地下水位高度變動等情形均會影響沉陷量」，有
    鑑定報告書可稽（見外放）。
四、末按依民法第三百五十四條第一項及第三百五十九條規定，物之出賣人對於買受
    人應擔保其物無滅失或減少其價值之瑕疵；買賣因物有瑕疵，而出賣人應負擔保
    之責者，買受人得解除其契約或請求減少其價金。經查上訴人於委託永慶房屋仲
    介股份有限公司出賣系爭房地時，在「標的物現況說明書」上簽名確認系爭房屋
    無傾斜情形，有該說明書可稽（見原審卷二二頁）；而該「標的物現況說明書」
    視為買賣契約書之一部分，亦有經兩造簽名確認之不動產說明書目錄可憑（見原
    審卷一六頁）。上訴人既已擔保其所出賣之系爭房屋無傾斜情形，自應負物之瑕
    疵擔保責任，而系爭房屋依前述鑑定結果，其現有最大傾斜率既略為超過房屋之
    傾斜率正常值範圍，對居住使用安全之影響限於「若近年鄰近地段無施工情形，
    則對居住使用安全影響不大」；又系爭房屋對耐震能力之影響程度，亦略為超過
    房屋之傾斜率正常值範圍，若基地附近有其他工程施工產生振動、重載車輛經過
    附近道路、或地下水位高度變動等情形均會影響沉陷量，再經參酌鄰近地段其他
    工程施工及重載車輛經過附近道路，乃屬隨時可發生之情事，則系爭房屋所存傾
    斜之情形，自屬有減少其價值之重要瑕疵，上訴人自應依民法第三百五十四條規
    定，負物之瑕疵擔保責任。又被上訴人已於九十一年八月十六日委任律師致函，
    催告上訴人出面解決系爭房屋之瑕疵問題，並表明如不於五日之期限內出面解決
    即以該函為解除兩造間買賣契約之意思表示，惟上訴人於九十一年八月二十一日
    函復「礙難照辦」，分別有上開信函可憑（見原審卷四九、六三頁），應認被上
    訴人解除系爭房地買賣契約之停止條件已成就；且上訴人就系爭房屋之上開瑕疵
    復始終不能舉證證明可以補正，自非屬輕微，被上訴人主張解除系爭房地之買賣
    契約，並無顯失公平之情事，是被上訴人主張兩造間就系爭房地所訂立之買賣契
    約業經合法解除，請求上訴人返還系爭買賣價金，自屬有據。
五、綜上所述，被上訴人依據民法第二百五十九條第二款之規定，請求上訴人給付一
    千一百五十萬元，及自上訴人最後受領買賣價金之日即九十一年四月十五日起至
    清償日止，按年息百分之五計算之利息，自屬應予准許；而上訴人亦依民法第二
    百五十九條第一款及第二百六十四條之規定，請求被上訴人返還系爭房地並行使
    同時履行抗辯權，亦屬有據。從而原審所為上訴人敗訴之判決，並命被上訴人應
    同時將系爭房地所有權移轉登記並交還上訴人，即無不合。上訴論旨指摘原判決
    不當，求予廢棄改判，為無理由。
六、至兩造其餘之攻擊或防禦方法及未經援用之證據，經本院斟酌後，認為均不足以
    影響本判決之結果，自無逐一詳予論駁之必要。併此敘明。
七、據上論結，本件上訴為無理由，依民事訴訟法第四百四十九條第一項、第七十八
    條，判決如主文。
中　　　華　　　民　　　國　　九十三　　年　　　六　　　月　　二十九　　日
                                    民事第七庭
                                        審判長法  官  林　鄉　誠
　　　　　　　　　　　　　　　　　　　　　　　法　官　梁  玉  芬
                                              法  官  鄭  威  莉
正本係照原本作成。
如不服本判決，應於收受送達後二十日內向本院提出上訴書狀，其未表明上訴理由者
，應於提出上訴後二十日內向本院補提理由書狀（均須按他造當事人之人數附繕本）
上訴時應提出委任律師或具有律師資格之人之委任狀；委任有律師資格者，另應附具
律師資格證書及釋明委任人與受任人有民事訴訟法第四百六十六條之一第一項但書或
第二項（詳附註）所定關係之釋明文書影本。
中　　　華　　　民　　　國　　九十三　　年　　　六　　　月　　 三十 　　日
　　　　　　　　　　　　　　　　　　　　　　　書記官　吳  瑞  英
附註：
民事訴訟法第四百六十六條之一（第一項、第二項）：
對於第二審判決上訴，上訴人應委任律師為訴訟代理人。但上訴人或其他法定代理人
具有律師資格者，不在此限。
上訴人之配偶、三親等內之血親、二親等內之姻親，或上訴人為法人、中央或地方機
關時，其所屬專任人員具有律師資格並經法院認為適當者，亦得為第三審訴訟代理人
。
